臺灣臺北地方法院刑事判決　　　　　　　　　　　　　　九十一年度自字第六九號
　　自　訴　人　己○○
　　代　理　人　楊祟森　律師
　　被　　　告　丙○○○○媒出版有限公司
　　代　表　人　甲○○
　　被　　　告　丁○○
　　　　　　　　辛　○
　　右三人共同　羅明通
　　選任辯護人　王子文
　　　　　　　　陳彥任
　　被　　　告　庚○○
　　　　　　　　戊○○
　　　　　　　　乙○○
　　　　　　　　壬○○
右列被告等因違反著作權法案件，經自訴人提起自訴，本院判決如左：
      主  文
丙○○○○媒出版有限公司、丁○○、辛○、庚○○、戊○○、乙○○、壬○○均無
罪。
      理  由
一、自訴意旨略以：被告丙○○○○媒出版有限公司及被告丁○○、辛○、庚○○、
    戊○○、乙○○、壬○○等人分別擔任「壹週刊」社長、總編輯、執行副總編及
    攝影等職務，而該週刊第二十四期內所刊載之九幀相片，係由自訴人運用被攝人
    物之姿態、佈局與組合，並且運用背景光景的安排所拍攝，具有原創性之攝影著
    作，被告等人未徵得自訴人同意，擅自在前開雜誌刊登系爭九幀相片，侵害自訴
    人著作財產權中之重製權，也同時侵害自訴人之著作人格權中的公開發表權、姓
    名表示權以及同一性保持權。因認被告辛○、丁○○、辛○、庚○○、戊○○、
    乙○○、壬○○等六人共同涉犯著作權法第九十一條第二項及第九十三條等罪責
    （自訴狀誤繕為同第九十五條），被告丙○○○○媒出版有限公司則依同法第一
    百零一條第一項科處罰金刑。
二、按犯罪事實應依證據認定之，無證據不得推定其犯罪事實；又不能證明被告犯罪
    者，應諭知無罪之判決，刑事訴訟法第一百五十四條、第三百零一條第一項分別
    定有明文。又按認定被告有罪之事實，應憑證據，如未能發現相當之證據，或證
    據不足以證明，自不能以推測或擬制之方法，以為裁判之基礎；且認定事實所憑
    之證據，其為訴訟上之證明，須達於通常一般人均不致有懷疑，而得確信其為事
    實之程度者，始得據為有罪之認定，倘其證明尚未達到此一程度，而有合理之懷
    疑存在時，尚難為有罪之認定基礎；苟積極證據不足以為不利於被告事實之認定
    ，即應為有利被告之認定，更不必有何有利之證據，最高法院三十年上字第八一
    六號、四十年台上字第八六號、七十六年台上字第四九八六號判例分別揭有上旨
    ，足資參酌。自訴人認被告等人涉犯前揭著作權法行為，無非係以：自訴人提出
    系爭九幀相片底片，經雙方比對與雜誌所刊印之相片相符，認為被告等人侵害其
    著作財產權及著作人格權，並提出壹週刊第二十四期雜誌一本資為論據。訊據被
    告丁○○、辛○、庚○○、戊○○、乙○○、壬○○等六人均堅詞否有何違反著
    作權法等事實，被告辛○辯稱：該篇報導是由伊負責編審並刊登在該期雜誌內，
    因提供消息者提出系爭九幀相片，且表示不願曝光，伊相信提供消息者擁有該相
    片著作權，但為保護消息來源，所以並沒有在相片下方揭示其姓名，並無侵害自
    訴人九幀相片著作權之犯意等語。被告丁○○辯稱：伊並沒有參與雜誌的編輯業
    務等語。被告庚○○辯稱：伊擔任Ｂ本執行副總編，處理一般民眾對政府部門不
    滿投訴的「壹控訴」，再做後續的追蹤報導，並沒有參與該篇文章及相片的編輯
    等語。被告戊○○辯稱：伊擔任Ａ本執行副總編，負責財經方面的報導，並沒有
    參與文章及相片的編輯等語。被告乙○○辯稱：伊擔任Ａ本財經攝影組主任，沒
    有參與該篇文章及相片的編輯等語。被告壬○○辯稱：伊擔任時事方面攝影組主
    任，伊只有拍攝該篇文章其他的相片供雜誌刊載，並未參與該篇文章的編輯，也
    沒有提供系爭九幀相片供雜誌刊登等語。經查：
（一）自訴人主張壹週刊第二十四期封面故事「邪教主誘姦台大、政大百位女生」文
      章所刊載的九幀相片（見自證一），係自訴人拍攝之攝影著作，經自訴人與被
      告方面推派代表及陳彥任律師，就自訴人提出前開九幀底片及由該底片所沖洗
      之相片與雜誌刊載的相片，進行勘驗比對結果，其中第一至第八張相片均相符
      ，此有勘驗結果表一紙在卷可參（見自證三十七）。而系爭第九張相片，經自
      訴代理人古清華律師提出該張底片與被告方面從事攝影之壬○○、乙○○等人
      當庭比對結果為相同等情（見本院九十一年五月三日訊問筆錄），雖辯護律師
      以自訴人提出九幀相片底片係剪接拼湊而成，並認為自訴人並非原始拍攝者云
      云，然系爭相片係分別在八十七年及八十九年間所拍攝（見自證一），自訴人
      為本案比對之便將跨年所拍攝的不同膠捲予以剪緝成系爭九幀底片，並不影響
      底片的原始性，且辯護律師亦提不出該底片有任何以合成技術或事後翻拍的證
      據供本院調查，則辯護律師質疑自訴人非原始創作者云云，尚顯無據。是自訴
      人既能提出系爭九幀相片之底片供檢驗，且別無其他證據足以認定自訴人非系
      爭相片之著作權人，則自訴人主張其為系爭九幀相片之著作權人一節，信而有
      徵，堪予採言。
（二）又所謂原創性，係指著作人獨立創作之作品，足以代表創作者之情感或思想而
      言，而系爭九幀相片係以韓國攝理教教主鄭明析為主角，或係其個人獨照，或
      其參訪時與他人的合影相片，自訴人選擇攝影對象，並利用人物構圖及拍攝角
      度，以相機紀錄鄭明析參訪時的神情或捕捉鄭明析與合影者歡愉的情境，且每
      張相片人物各有其的表情及動作，足以表現自訴人拍攝當時之思想及情感。況
      且著作權保護著作之原創性，並不以高度創作為限，縱使是低度創作也應受著
      作權法的保護，更不能徒以攝影技術優劣或相機種類，而以自己主觀美感做為
      原創性之考量，逕而忽視創作者拍攝當時情感的表現。是辯護律師認為自訴人
      以傻瓜相機（自訴人否認）拍攝系爭九幀相片，且相片的光圈、景深、曝光時
      間等技法並無獨特之處，認為該相片無任何創意可言，不受著作權法保護云云
      ，亦不足為採。
（三）被告辛○固坦承該篇報導係由其負責編輯審稿出刊等情，惟辯稱：系爭九幀照
      片係由一名不願具名之受訪對象所提供，而該名對象就是教友，伊認為該名對
      象提供消息有相當可信度，也因此認為該相片就是該受訪對象所拍攝等語，雖
      被告辛○以保護消息來源不願將該名受訪者曝光，然而從壹週刊第二十四期該
      篇報導載述壹週刊接獲韓國攝理教教會教友來電或來函投訴鄭明析種種行徑（
      詳內文），並參酌自訴人自陳已提供相片巷讓教友選購等情（見自訴狀第一段
      ），足見被告辛○所稱該名提供相片的受訪者係該教會之教友等語，並非虛構
      之詞。且被告辛○除派記者採訪該名受訪者，並取得受訪者所提供系爭九幀相
      片，則其以該名受訪者既係該教會之教友，並能提出鄭明析參訪時相片來增益
      消息的可信度，因此而認為該名受訪者係提供自己拍攝相片供報導，就採訪新
      聞及報導的角度而觀，被告辛○前開辯詞並無違常之處，尚堪採信。是被告辛○誤認系爭九幀相片係受訪者所拍攝之物，而將該相片編輯並運用在該篇報導
      之內，難謂其有何故意侵害自訴人前開九幀相片著作權情事存在。至於，被告
      辛○應否再查證該名受訪者是否為相片之著作人部分，充其量僅係其疏未注意
      之處，然其疏漏之過失情節則非著作權法處罰之主觀要件。
（四）又按「以廣播、攝影、錄影、新聞紙或其他方法為時事報導者，在報導之必要
      範圍內，得利用其報導過程中所接觸之著作。」、「著作之合理使用，不構成
      著作財產權之侵害。」著作權法第四十九條、第六十五條第一項分別定有明文
      ，著作權法第一條彰明為保障著作權益，調和社會公共利益，促進國家文化發
      展之立法目的，故特別規定講時事報導的必要範圍內，得利用報導過程中所接
      觸的著作，以增進大眾知的權利。而宗教係人類信仰的精神寄託，然國內已發
      生數件與宗教有關之犯罪案例，其中所涉及的層面及被害人數眾多，故此類型
      犯罪訊息攸關全民權益，自有詳加報導的必要性。從而壹週刊接獲投訴鄭明析
      有假藉宗教涉犯不法事證等情，被告辛○為維護人民知的權利，指派記者採訪
      並取得受訪者所提供系爭九幀相片，並刊載在壹週刊第二十四期雜誌內用以報
      導鄭明析所涉不法事證，顯係為報導時事而使用採訪所得之攝影著作。且系爭
      九幀相片既僅供教友選購之用，而被告辛○只有在壹週刊第二十四期雜誌刊登
      該相片，依著作權法第六十五條第二項利用標準來衡量，對於該攝影著作市場
      價值影響不大，尚屬合理使用的範疇，自不構成侵害自訴人著作財產權（重製
      權部分）。
（五）自訴人雖指稱被告未在系爭相片標示其姓名，侵害其姓名表示權云云。惟按「
      依著作權法第四十九條規定利用他人著作（時事報導），應明示其出處，就著
      作人之姓名或名稱，除不具名著作或著作人不明者外，應以合理方式為之」著
      作權法第六十四條定有明文，固然合理使用他人著作報導時事不構成著作財產
      權侵害，但仍應標示著作人姓名，以維護著作人之姓名表示權，但該作為義務
      以知悉著作人姓名為前提。被告辛○派記者採訪該名受訪者取得系爭九幀相片
      ，因該名受訪者表示不願曝光，故在刊登相片處略載其姓名，益徵被告辛○相
      信該名受訪者係相片著作人之辯詞可採。雖自訴人事後主張其為系爭九幀相片
      著作人，然被告辛○在刊載當時並不知情，且該相片上亦無標示自訴人為著作
      人之處，自訴人亦無法提出證據證明被告辛○事前知悉之情形存在，則被告辛○刊載系爭九幀相片未註記出處或自訴人姓名，並無侵害自訴人之姓名表示權
      之犯意可言。
（六）又著作權法第十五條第一項前段固規定「著作人就其著作享有公開發表之權利
      」，而著作人之公開發表權係指以發行、播送、上映、口述、演出、展示或其
      他方法向公眾公開提示著作內容（參見同第三條第一項第十三款），換言之著
      作人對於其尚未發表之著作，享有以前開方式向公眾發表之權利。茲自訴人陳
      稱：伊提供系爭九幀相片供教友登記選購等語（見自訴狀第一段），顯見自訴
      人早已將系爭九幀相片以公開展示方式向不特定之教友發表，自不得對已公開
      發表之攝影著作再據以主張公開發表權甚明。雖自訴人事後具狀陳稱僅私下移
      轉給教會內有意持有之會友，並無公開之意云云，惟自訴人事後更異陳詞顯與
      常情不合，自無足取。更何況買賣雙方在挑選購買尚未公開發表之相片時，依
      社會常情及交易習慣而言，雙方已有共識選購者可公開展示相片，又公開展示
      相片必然涉及公開發表行為，倘限制受讓人對該相片不得公開展示予以發表，
      勢必降低選購相片之初衷，進而影響文化的發展。是故著作權法第十五條第二
      項第二款規定「著作人將其尚未公開發表之美術著作或攝影著作原件或其重製
      物讓與他人，受讓人以其著作原件或其重製物公開展示者」推定著作人同意公
      開發表其著作，藉以調和尚未公開發表著作（物）讓與他人後之權利衝突，是
      縱認自訴人尚未公開發表系爭九幀相片，惟其業將前開相片（重製物）讓與教
      友，且別無證據證明自訴人讓與相片（重製物）時曾限制受讓人不得公開發表
      該相片之情形存在，則該名提供訊息的教友將系爭九幀相片交與壹週刊使用，
      揆諸前開說明，壹週刊並無侵害自訴人對系爭九幀相片之公開發表權。
（七）再者，著作權法第十七條固規定：「著作人享有禁止他人以歪曲、割裂、竄改
      或其他方法改變其著作之內容、形式、名目致損害其名譽之權利。」然而利用
      他著作常因利用方式難免必須做部分形式的改變，故該改變是否構成侵害著作
      人之「同一性保持權」，端視改變結果是否影響著作人之名譽為斷，並非謂一
      經改變即侵害著作人之同一性保持權，而阻礙利用著作之文化發展。自訴人以
      壹週刊在編號三至編號九相片（即自證四至自證十），或在相片上加入圓圈，
      或加入與相片內容不符之文字，嚴重破壞該相片整體一致性以及誤導讀者對於
      相片攝影者之創作目的與動機云云，然查，壹週刊在相片人物鄭明析部分加上
      圓圈，顯在提醒讀者鄭明析所在位置，供讀者清楚辨識之用，並無損及著作人
      名譽；至於壹週刊在相片加註評論鄭明析個人的文字，並未破壞著作（相片）
      本身，且該評論係針對鄭明析並非評擊攝影者，自無誤導讀者而損及相片著作
      人之之名譽。又自訴人以壹週刊在編號一（即自證二）以割裂內容式侵害該相
      片同一性，在編號二（即自證三）相片擅加「邪教主誘姦」等文字，使人誤信
      該相片之被攝影人物皆遭誘姦或是參與誘姦犯行之人，嚴重破壞相片名目云云
      ，惟壹週刊以自證二相片當第二十四期雜誌封面，將該幀相片尺寸放大導致超
      出雜誌封面Ａ４規格的影像被裁剪，顯係囿於雜誌格式所生的必然結果，並非
      刻意割裂破壞相片內容甚明，難謂有何損害著作人名譽之情事。而自證三相片
      本身並無標題，壹週刊加上「邪教主誘姦」等文字自無破壞該幀相片名目可言
      ，自訴人認該文字讓讀者產生誤認被攝影人物皆遭誘姦或是參與誘姦等情，更
      與破壞著作人名譽無涉。綜上，自訴人主張被告侵害系爭九幀相片之同一性保
      持權，容有誤會。
（八）至於，自訴人自訴本案其他被告丁○○、庚○○、戊○○、乙○○、壬○○等
      五人亦共同涉犯本案違反著作權法犯行，惟被告等五人業已辯明末參與該篇報
      導內刊載系爭九幀相片的編輯作業，而自訴人迄今亦提不出任何證據證明該五
      人與刊載系爭九幀相片有何關連性，自不能徒以其等在壹週刊擔任之職務，逕
      而推認定其等五人與被告辛○就刊載系爭九幀相片有共犯關係云云，更何況被
      告辛○前開刊載行為並無侵害自訴人主張之著作權，前已詳述。是自訴人既無
      法舉證明被告丁○○、庚○○、戊○○、乙○○、壬○○等五人之犯罪事證，
      即應為有利其等五人認定，而以其等五人無罪辯詞較為可採。
三、綜上各節，本件自訴人所指之證據尚不足以證明被告等七人有自訴人所指之犯罪
    事實；此外，復查無其他具體事證足資證明被告等七人涉有自訴意旨所指之違反
    著作權法等罪嫌，應認無法證明被告等七人犯罪，揆諸首揭法文意旨，爰均為無
    罪之諭知。
四、被告丙○○○○媒出版有限公司經合法傳喚，無正當理由而不到庭，惟本院認為
    應諭知無罪之案件，爰依刑事訴訟法第三百零六條規定，不待其陳述逕行判決。
據上論斷，應依刑事訴訟法第三百四十三條、第三百零六條、第三百零一條第一項，
判決如主文。
中      華      民      國    九十一    年      六      月     十四     日
                              臺灣臺北地方法院刑事第一庭
                                  法    官    傅  中  樂
右正本證明與原本無異。
如不服本判決，應於判決送達後十日內，向本院提出上訴狀。
                          書 記 官    林  明  龍
中      華      民      國    九十一    年      六      月     十八     日
